【裁判字號】    99,易,520
【裁判日期】    990624
【裁判案由】    誣告
【裁判全文】
臺灣臺北地方法院刑事判決               99年度易字第520號
公  訴  人  臺灣臺北地方法院檢察署檢察官
被      告  甲○○
上列被告因誣告案件，經檢察官聲請簡易判決處刑（98年度偵字
第27576號），本院（99年度簡字第476號）認不宜逕以處刑，改
依通常程度序審理，判決如下：
    主  文
甲○○共同未指定犯人，而向該管公務員誣告犯罪，處拘役伍拾
日，如易科罰金，以新臺幣壹仟元折算壹日。
    事  實
一、緣戊○○前為乙○○所營赫德士健康科技事業公司溢付甲○○所營鼎樂科技藝術有限公司勞務報酬款項新臺幣（下同）
    4萬元，甲○○為返還該筆溢付款，於民國98年7月間，簽發
    票號CL0000000號、票面金額5萬元、付款人為臺北富邦銀行
    中崙分行、發票人為時尚文化藝術協會即甲○○、發票日為
    民國98年8月10日之支票1紙（下稱系爭支票），並遣公司員
    工丙○○於同年7月25日，在戊○○所經營位於臺北市○○
    路○段431號衣飾店內，將系爭支票託由該店店員己○○交付
    與戊○○持有。然甲○○、戊○○間因另有衣飾貨款糾紛，
    2人間對於系爭支票票款所清償之債務尚有爭執，經甲○○
    於98年8月4日遣丙○○持現金4萬元欲換回系爭支票未果，
    甲○○及丙○○（另經公訴人聲請簡易判決處刑，現由本院
    以99年度易字第801號審理中）均明知系爭支票已經簽發交
    付戊○○，並非遺失，惟恐在交付現金4萬元後，再須支付5
    萬元系爭支票票款債務，欲阻止系爭支票票款兌付，竟共同
    基於未指定犯人誣告之犯意聯絡，由甲○○委託丙○○為代
    理人，於98年8月26日，至臺北富邦銀行中崙分行，辦理系
    爭支票掛失止付手續，並在「票據掛失止付通知書」、「遺
    失票據申報書」陳明系爭支票業於98年8月4日遺失，並請求
    警察機關協助偵查侵占遺失物罪嫌。嗣因系爭支票經戊○○
    以第三人昇陽國際開發有限公司名義於98年8月25日向同行
    仁愛分行提示時，遭「經掛失止付」之理由拒付退票，臺灣
    票據交換所乃於98年8月28日檢附票據資料函請臺北市政府
    警察局中山分局偵查轉陳大安分局查辦，始循線探悉上情。
二、案經臺北市政府警察局大安分局報告臺灣臺北地方法院檢察
    署檢察官偵查後聲請簡易判決處刑。
    理  由
一、證據能力之意見：本件下引有關傳聞證據之證據方法，檢察
    官及被告甲○○於本院準備程序及審判期日中均未針對證據
    能力予以爭執，且迄至言詞辯論終結前亦未再聲明異議，本
    院審酌其陳述時之一切情況，並無違法、不當或不宜作為證
    據或其他顯不可信之情事，依刑事訴訟法第159條之5之規定
    ，自得作為證據。
二、訊據被告固不爭執系爭支票經由丙○○辦理掛失止付之情，
    惟矢口否認有何誣告犯行，辯稱：系爭支票是丙○○告知伊
    已經遺失，且建議申請掛失，伊考量丙○○須承擔伊與戊○○間金錢糾紛，不忍蒙受損失，又因法律常識不足，才依丙○○建議，託請辦理系爭支票之掛失止付，並無誣告犯意，
    另戊○○確實於98年8月4日提及系爭支票業經遺失，戊○○
    與證人己○○、丁○○、乙○○否認此節，有偽證甚至串證
    之嫌云云，經查：
（一）系爭支票係於被告簽發後，遣由丙○○於98年7月25日經
      己○○轉交付與戊○○持有，嗣丙○○代理時尚文化藝術
      協會即被告於98年8月27日赴付款銀行辦理系爭支票掛失
      止付手續，另因戊○○於98年8月25日提示系爭支票未獲
      兌付，經臺灣票據交換所函請警察機關偵辦等節，有系爭
      支票、退票理由單、掛失止付票據提示人資料查報表、票
      據掛失止付通知書、遺失票據申報書（均影本）在卷可稽
      ，並經證人丙○○、己○○及戊○○於審理中證述明確，
      被告對此開事實亦未爭執，應堪認屬實。
（二）被告固執詞堅指戊○○於98年8月4日確有提及系爭支票已
      經遺失乙節，並以證人丙○○之供述為其依據，惟證人戊○○、己○○、丁○○於本院審理中均結稱：丙○○及被
      告於98年8月4日有先後到戊○○所營服飾店內，戊○○僅
      回應系爭支票不在身上，係在友人處，但沒有提過系爭支
      票不見了等語，又證人己○○為該店店員，證人丁○○亦
      證稱：當日全程在場，並陪同戊○○下班報警備案等節，
      渠確實在場全程見聞雙方爭執經過，故渠證述證人戊○○
      當日確無向丙○○或被告表明系爭支票已經遺失之情，堪
      以採信。另證人丙○○、被告於審理中同供述戊○○自始
      即說系爭支票在友人之處乙節無訛，與證人戊○○此部分
      陳述並無扞格之處，益徵證人戊○○所述之情可採。況證
      人丙○○於偵查中結稱：「我們還了3萬元現金後，戊○○不還票，還騙我們說票在朋友那裡，我要求現金先給我
      ，等票拿回來了，再把現金給她，結果戊○○就開始扯之
      前被告欠她貨款，但這跟公司無關，戊○○一直說票不見
      了，後來被告也來了，我就要被告趕快去報遺失，否則錢
      會被領走，是戊○○自己說票找不到了」等語（見偵卷第
      33 頁），係證述戊○○於當日被告到場前已有多次托稱
      系爭支票已經遺失之情，惟其於本院審理中結稱：「我在
      8月4日給戊○○現金4萬元後，戊○○不還給我支票，下
      午4時許戊○○說本來票在他朋友那邊要我等，後來我進
      去店裡跟戊○○說是否能夠先將4萬元還給我，等到票拿
      回來之後我再給你現金，戊○○不同意，戊○○說被告那
      邊還欠他衣服的貨款錢，要一起付。然後我就打電話給被
      告說這個狀況，之後被告也有來並且與戊○○吵架，被告
      離開後，我就要求戊○○將票還給我，戊○○本來不回答
      我，後來他就說票不在他那邊，並且說票找不到了。還報
      警把我趕走。我就回到公司跟被告說因為票是沒有開抬頭
      的，如果被任何人撿到都可以兌現，如果戊○○拿去軋，
      又說票不是她去軋的，那就會吵不完，所以我叫被告去辦
      理掛失」、「戊○○說票在朋友那邊時，我就先打電話給
      被告說戊○○還說你另外有欠衣飾的貨款問該如何處理，
      被告就說不能這樣處理，後來被告就說要過來店裡，被告
      過來之後與戊○○吵架，吵完之後被告先走，我就繼續跟
      戊○○吵架，繼續吵架的時候戊○○才說票不在他那邊，
      找不到了，我就再打電話給被告，在電話中我才有跟被告
      提到最差就是去辦理遺失」等語，卻稱被告當日離去戊○○所營服飾店後，戊○○與其爭吵過程中才提及系爭支票
      「找不到了」乙情，另其對於當日交付現金與戊○○金額
      究係3萬元，或係4萬元，前後供述亦有不一，則證人丙○○對於當日與戊○○交涉債務及爭執經過細節是否記憶清
      晰無訛容有可疑，其所稱戊○○有稱系爭支票遺失云云，
      尚難遽信。此外，被告於偵查中供稱：「當時丙○○跟我
      說票被戊○○弄丟了，徐先生叫我趕快去掛失...至於徐
      先生跟戊○○之間怎麼講的，我不是很清楚」等語（見偵
      卷第33頁），惟於審理中供稱：「（檢察官問：有關於該
      張支票已經遺失的，遺失是丙○○告訴你的還是戊○○告
      訴你的？）當天丙○○告訴我的時候我有馬上去戊○○的
      店裡，她不在，我向大安分局在一品大廈的派出所報警請
      戊○○回到店裡面，我問她這張支票的事情，戊○○當時
      也是（說）票在他朋友那邊，我請她拿回來，後來她又告
      訴我說找不到了」等語，前後所述知悉戊○○有稱系爭支
      票遺失經過，互核並不一致，與證人丙○○證詞亦有出入
      ，故被告及證人丙○○供稱戊○○當日陳稱系爭支票已經
      遺失乙情，尚難遽以採信。是以，被告應知系爭支票並未
      遺失。
（三）再依被告於審理中供述：「因為當天已經拿4萬元現金還
      給戊○○，如果票沒有拿回來，又必須要給付5萬元票款
      」等語，證人丙○○證述：「我回到公司跟被告說因為票
      是沒有開抬頭的，如果被任何人撿到都可以兌現，如果戊○○拿去軋，又說票不是他去軋的，那就會吵不完，所以
      我叫被告去辦理掛失」等語，堪認被告與證人丙○○係恐
      於98年8月4日交付現金4萬元後，仍須於同年月10日後負
      擔系爭支票屆期5萬元之票款債務，欲阻止系爭支票票款
      兌付，始為掛失止付手續，故渠明知系爭支票係自始簽發
      交付戊○○乙節明確，並非遺失，卻不思循正途解決紛爭
      ，被告為脫免發票人支付票款義務，仍決定請由丙○○向
      付款銀行申請填載「遺失票據申報書」後，同意金融機構
      日後有人提兌時向警察機關申告不特定人涉犯侵占遺失物
      罪嫌，進而完成掛失系爭支票，自足認被告與證人丙○○
      間確有未指定犯人誣告之犯行。
（四）被告另稱因法律常識不足，才依丙○○建議辦理系爭支票
      掛失止付云云，惟任何人本不得因不知法律免除刑事責任
      ，刑法第16條定有明文，查被告於本件行為時身為時尚文
      化藝術協會代表人，又經營鼎樂科技藝術有限公司業務，
      應有使用票據對外交易之經驗，此情亦據被告於審理中供
      述在卷，依其智識程度及身分地位，對於票據之性質及基
      本法律關係自難諉稱不知。而按票據喪失時，票據權利人
      得為止付之通知，票據法第18條第1項前段固有明文，此
      所稱之「票據喪失」，自係指票據因被盜、遺失或滅失而
      喪失占有者言（最高法院75年度臺上字第2540號民事判決
      可資參照），次按票據之持有人，即票據權利之取得者，
      享有票據法上規定之權利，在票據上簽名者，則各自負擔
      票據法上所規定之義務。經查，被告均已自承簽發且交付
      系爭支票與戊○○，戊○○取得系爭支票確有正當權源，
      系爭支票是否再轉讓予他人，抑或遺失，均應由該持有票
      據之執票人主張，本件自與上述被盜、遺失或滅失之情節
      不符，顯未符「票據喪失」之要件，本即不得辦理票據掛
      失止付。次查，被告在系爭支票正面發票人簽章欄蓋用時
      尚文化藝術協會及自己印章而屬發票人，揆諸前揭說明，
      應負擔票據法所規定之發票人義務，而居於票據債務人地
      位，故被告既非屬票據權利人，更無權依票據法第18條第
      1 項前段規定為止付之通知，應無疑義，被告在無法掌控
      系爭支票流向及確定系爭支票係遺失無疑之情況下，復非
      屬法律所許掛失止付權利人狀況下，竟仍申報掛失止付，
      自無解於其未指定人犯誣告罪責。縱被告事後認伊與證人
      戊○○間對於交付票據目的係在清償溢付款，或兼係為給
      付衣飾貨款？又溢付或爭議貨款金額多寡，與系爭支票金
      額是否相符等節，尚有爭議，惟此均屬票據原因關係抗辯
      ，被告本得循法律途徑，訴請確認票據原因關係不存在或
      請求返還不當得利等合法之民事救濟途徑保障自身之權利
      ，尚不得執伊與戊○○間尚存有原因關係糾紛拒付票款，
      更不得為達拒付票款之目的，恣意掛失止付系爭支票，故
      被告此開所辯，自難認於法有據。是以，被告犯後屢爭執
      伊與戊○○或與證人乙○○間履行貨款或報酬債務糾紛之
      過程，並據此質疑證人部分證言可信度及真實性，均屬渠
      等間系爭支票原因關係之民事紛爭，自不阻卻其刑事罪責
      ，均不影響本件被告未指定犯人誣告之犯行認定，附此敘
      明。
三、核被告所為，係犯刑法第171條第1項之未指定犯人之誣告罪
    。被告與丙○○間就本件犯行，有犯意聯絡及行為分擔，應
    論以共同正犯。復按刑法第172條誣告罪自白減輕或免除其
    刑之規定，係指於為虛偽陳述後，而於所誣告案件之裁判確
    定前自白者而言。查，本件系爭支票提示人因有正當持有權
    源未據遭司法機關偵查、裁判，然被告於本件偵查中及本院
    審理中自始至終否認有何誣告之犯行，均未自白，自無從予
    以減輕或免除其刑，附此敘明。爰審酌被告明知系爭支票係
    自己簽發後交付戊○○，並非無端遺失之物，亦無任何侵占
    遺失物之犯罪情事，仍遣由丙○○向金融機構辦理支票遺失
    掛失止付手續，除致合法執票人受有刑事訴追之危險及行使
    票據之權益外，更有害於司法偵查權之行使及發動，無謂浪
    費司法及警政資源，又被告犯後均未坦承犯行，態度非佳，
    惟念其犯罪動機係因與戊○○票據原因糾紛關係引起，一時
    心急失慮所為，且前無犯罪前科，有臺灣高等法院被告前案
    紀錄表可參，素行尚可，另審酌其智識程度、犯罪手段、生
    活狀況及認聲請簡易判決處刑書求刑有期徒刑4月略重等一
    切情狀，量處如主文所示之刑，並諭知易科罰金之折算標準
    。
據上論斷，應依刑事訴訟法第452條、第299條第1項前段，刑法
第28條、第171條第1項、第41條第1項前段，刑法施行法第1條之
1，判決如主文。
本案經檢察官郭力菁到庭執行職務。
中    華    民    國    99    年    6     月    24    日
                  刑事第十三庭  法  官  林瑋桓
以上正本證明與原本無異。
如不服本判決應於收受送達後10日內向本院提出上訴書狀，並應
敘述具體理由；其未敘述上訴理由者，應於上訴期間屆滿後20日
內向本院補提理由書（均須按他造當事人之人數附繕）「切勿逕
送上級法院」。
中    華    民    國    99    年    6     月    24    日
                                書記官  鄭伊芸
附錄本案論罪科刑法條全文：
中華民國刑法第171 條
未指定犯人，而向該管公務員誣告犯罪者，處1年以下有期徒刑
、拘役或300元以下罰金。

司法院資訊處製作；財團法人民間司法改革基金會備份。
